臺北高等行政法院判決
                                     100年度訴字第1189號
                                   100年10月25日辯論終結
原      告　劉泓志即祐民診所
                          （送達代收人楊岫涓
被      告　行政院衛生署中央健康保險局
代　表　人　戴桂英（局長）住同上
訴訟代理人　蔡順雄　律師
          　曹詩羽　律師
          　陳怡妃　律師
上列當事人間全民健康保險事件，原告不服行政院衛生署中華民
國100 年7 月28日衛署訴字第1000012429號訴願決定，提起行政
訴訟，本院判決如下：
    主      文
原告之訴駁回。
訴訟費用由原告負擔。
　　事實及理由
一、程序事項：
    本件原告經合法通知，未於言詞辯論期日到場，核無行政訴
    訟法第218 條準用民事訴訟法第386 條各款所列之情形，自
    應依同條準用民事訴訟法第385 條第1 項前段規定，依被告
    聲請，由其一造辯論而為判決。
二、事實概要：
    被告為審查全民健康保險醫事服務機構提供之醫療服務項目
    、數量、適當性及品質，乃委託醫師及專家進行審核工作，
    原告申請被告應提供（公布）所委託之西醫、牙醫、中醫各
    科各區審核醫師及專家名單，經被告審認上開原告申請提供
    之資訊，依政府資訊公開法第7 條及第18條之規定，應限制
    公開及不予提供，乃以民國99年12月9 日健保審字第099004
    0725號函（下稱原處分）否准所請。原告不服，提起訴願，
    經決定駁回，遂提起本件行政訴訟。
三、原告未曾於準備程序期日與言詞辯論期日到場，據其起訴狀
    及準備書狀所載略以：
  (一)被告應依政府資訊公開法、司法院釋字第185 號、第211 號
    第476 號、第524 號、第603 號等解釋及憲法第5 條、第7
    條等規定，並參照關於平等權、比例原則及行政一體等原則
    ，比照陳前總統刑事審判案件有公布法官姓名，及衛生署訴
    願審議委員會、衛生署全民健康保險爭議審議委員會均公布
    委員姓名，而應公布被告每月委請審查醫師申報醫療費用之
    審查醫師姓名，被告拒絕公布審查醫師名單應屬錯誤。
  (二)依政府資訊公開法第20條規定，原告不服被告拒絕申請之決
    定，得依法提起訴訟請求被告提供資訊，依政府資訊公開法
    第1 至8 條規定及司法院釋字第469 號揭示之保護規範理論
    ，原告有知的權利，被告有告知資訊之義務，如果公布審查
    醫師名單係怕遭報復，為何全民健康保險爭議審議委員會就
    該個案審議有公布委員名單？被告分明強詞奪理，必有不法
    勾當，否則為何心虛不敢公布？
  (三)憲法對個人資訊隱私權之保護亦非絕對，國家基於公益之必
    要，自得於不違反憲法第23條之範圍內，以法律明確規定強
    制取得所必要之個人資訊。至該法律是否符合憲法第23條之
    規定，則應就國家蒐集、利用、揭露個人資訊所能獲得之公
    益與對資訊隱私之主體所構成之侵害，通盤衡酌考量。並就
    所蒐集個人資訊之性質是否涉及私密敏感事項、或雖非私密
    敏感但易與其他資料結合為詳細之個人檔案，於具體個案中
    ，採取不同密度之審查。而為確保個人主體性及人格發展之
    完整，保障人民之資訊隱私權，國家就其正當取得之個人資
    料，亦應確保其合於目的之正當使用及維護資訊安全，故國
    家蒐集資訊之目的，尤須明確以法律制定之。蓋惟有如此，
    方能使人民事先知悉其個人資料所以被蒐集之目的，及國家
    將如何使用所得資訊，並進而確認主管機關係以合乎法定蒐
    集目的之方式，正當使用人民之個人資訊（司法院釋字第60
     3號解釋意旨參照）。是以，公布專家名單以昭公信，為社
    會常態，如同大學聯考公布出題老師、大法官作成解釋公布
    大法官姓名，均為責任政治之義務，被告迄未公布，違法行
    政甚久。以行政院衛生署爭議審議委員會為例，該委員會之
    委員名單即於網路上公布，其中有委員係原告母親同學之兄
    ，原告也不會因為衛生署公布該委員姓名即對該委員賄賂，
    或因不服爭議審議結果而派員至醫院毆打該委員，被告純係
    以小人之心，度君子之腹。被告不得因雙方合約未規定，即
    得不遵守政府資訊公開法公布審查醫師名單，被告為公務機
    關，須遵守憲法優位、法律優位，即便契約未規定，仍須遵
    守法律規定。
  (四)依政府資訊公開法第18條第1 項第6 款規定，政府資訊之公
    開提供，侵害個人隱私者，應限制公開或不予提供，但有公
    益之必要或為保護人民生命、身體、健康有必要或經當事人
    同意者，不在此限；至於何謂對公益有必要應由主管機關就
    「公開個人資料所欲增進之公共利益」與「不公開個人資料
    所保護之隱私權益」間比較衡量判斷之；如認部分資訊確涉
    個人隱私而應限制公開，依政府資訊公開法第18條第2 項規
    定，得僅公開其餘未涉及隱私之部分。本件因全民健康保險
    涉及重大公益，被告應有公布專家名單以昭公信之義務。果
    如被告所稱有尋仇之慮，試問為何全民健康保險爭議審議委
    員會要公布委員名單？有幾位委員被尋仇過？況全民健康保
    險爭議審議委員會並未指明哪位醫師專審特定診所，而係公
    布所有審核專家名單，此為責任政治所必須。全民健康保險
    爭議審議委員會為健保費用之二審，鈞院則為三審，為何二
    、三審均公布專家名字，一審卻不公布？分明內心有鬼或有
    不法勾當！被告拒不公布顯然違法。況公布專家名字與現職
    並非公布其財產，亦非公布看診機密、秘方或開刀技巧，亦
    非公布所審之特定案件，並未侵犯其隱私，也因為人數眾多
    而不致有運作收買或暴力威脅之情事，公布專家名單及現職
    應為被告之義務。又參照臺中高等行政法院99年度訴字第17
    2 號判決意旨，政府資訊公開法係為建立政府資訊公開制度
    ，便利人民共享及公平利用政府資訊，保障人民知的權利，
    增進人民對公共事務之瞭解、信賴與監督，並促進民主參與
    而設，故凡與人民權益攸關施政、措施及其他有關之政府資
    訊，除具有前揭政府資訊公開法第18條所定應限制公開或不
    予提供之情形外，政府均應斟酌公開技術之可行性，選擇適
    當之方式，適時主動公開或應人民申請提供之等語。並聲明
    求為撤銷原處分及訴願決定，判命被告應作成於網路上公布
    97年至100 年聘請審查西醫、中醫及牙醫審核醫師及審核專
    家名單（姓名、服務單位及職稱）之行政處分。
四、被告抗辯略以：
  (一)被告依據全民健康保險醫事服務機構審查辦法第2 條、第3
    條第1 項規定，將醫療服務審查事項委託醫事相關醫事團體
    辦理專業審查，例如被告將西醫基層總額醫療專業審查業務
    委託中華民國醫師公會全國聯合會辦理。相關醫事團體並自
    行訂定審查醫師管理要點，由醫事服務機構本於管理要點於
    符合遴聘資格之醫師中聘任之。原告雖主張被告應比照法院
    判決、訴願審議委員會、行政院衛生署中央健康保險局爭議
    審議委員會均公布法官或委員名單，故應公開前述審核醫師
    及審核專家之名單，包括其姓名、服務單位、職稱、專長等
    資訊，但上開資訊涉及審查醫師之個人隱私、職業上秘密，
    非於因公益、為保護人民生命、身體、健康，而有必要或經
    當事人同意者，況且審查醫師執業之醫院、診所本身亦為保
    險醫事服務機構，其申報之案件本身亦將受其他審查醫師審
    查醫療措施之正確性、必要性，有審查醫師管理要點「迴避
    原則」可稽。苟公開審查醫師名單，恐將嚴重影響專業審查
    醫師為審查時之自主性及任意性。公開審查醫師名單不僅無
    益於公益，亦將使專業審查制度崩壞。是故上開資訊，非屬
    政府資訊公開法第7 條所定之政府應主動公開之資訊，且依
    政府資訊公開法第18條第1 項第5 款及第6 款規定，亦應不
    予提供。
  (二)訴願審議委員會、全民健康保險爭議審議委員會並未公布審
    查醫師名單，原告要求被告比照辦理，顯有疑問。法院審理
    程序原則應公開為之，與本件專業審查情形有異，兩者本質
    不同，亦無從比照辦理等語。並聲明求為駁回原告之訴。
五、本件兩造爭執要點為原告請求被告應提供（公布）受被告委
    託審查各西醫、中醫及牙醫等特約醫事機構申報醫療服務事
    項之審核醫師及審核專家名單，於法是否有據？亦即上開資
    訊是否屬於政府資訊公開法第18條第1 項規定應不予公開或
    限制公開之資訊？
六、本院判斷如下：
  (一)按政府資訊公開法第2 條規定：「政府資訊之公開，依本法
    之規定。但其他法律另有規定者，依其規定。」第3 條規定
    ：「本法所稱政府資訊，指政府機關於職權範圍內作成或取
    得而存在於文書、圖畫、照片、磁碟、磁帶、光碟片、微縮
    片、積體電路晶片等媒介物及其他得以讀、看、聽或以技術
    、輔助方法理解之任何紀錄內之訊息。」第4 條第1 項規定
    ：「本法所稱政府機關，指中央、地方各級機關及其設立之
    實（試）驗、研究、文教、醫療及特種基金管理等機構。」
    第7 條規定：「下列政府資訊，除依第18條規定限制公開或
    不予提供者外，應主動公開：一、條約、對外關係文書、法
    律、緊急命令、中央法規標準法所定之命令、法規命令及地
    方自治法規。二、政府機關為協助下級機關或屬官統一解釋
    法令、認定事實、及行使裁量權，而訂頒之解釋性規定及裁
    量基準。三、政府機關之組織、職掌、地址、電話、傳真、
    網址及電子郵件信箱帳號。四、行政指導有關文書。五、施
    政計畫、業務統計及研究報告。六、預算及決算書。七、請
    願之處理結果及訴願之決定。八、書面之公共工程及採購契
    約。九、支付或接受之補助。十、合議制機關之會議紀錄。
    前項第5 款所稱研究報告，指由政府機關編列預算委託專家
    、學者進行之報告或派赴國外從事考察、進修、研究或實習
    人員所提出之報告。第1 項第10款所稱合議制機關之會議紀
    錄，指由依法獨立行使職權之成員組成之決策性機關，其所
    審議議案之案由、議程、決議內容及出席會議成員名單。」
    第9條 第1 項前段規定：「具有中華民國國籍並在中華民國
    設籍之國民及其所設立之本國法人、團體，得依本法規定申
    請政府機關提供政府資訊。」第18條第1 項第5 款、第6 款
    規定：「政府資訊屬於下列各款情形之一者，應限制公開或
    不予提供之：五、有關專門知識、技能或資格所為之考試、
    檢定或鑑定等有關資料，其公開或提供將影響其公正效率之
    執行者。六、公開或提供有侵害個人隱私、職業上秘密或著
    作權人之公開發表權者。但對公益有必要或為保護人民生命
    、身體、健康有必要或經當事人同意者，不在此限。」
  (二)次按原告提起課予義務訴訟之目的，在於請求行政法院判命
    行政機關應依其申請之內容作成行政處分，原則上係以行政
    法院言詞辯論終結時（未經言詞辯論者以裁判時）之事實及
    法律狀態為基準，以判斷原告之請求權是否成立。是以原處
    分據以否准原告申請之理由雖屬不當或未完備，但如依其他
    理由認其結論正當者，仍應認原告之訴為無理由。
  (三)經查：本件被告為審查保險醫事服務機構提供全民健康保險
    醫療服務項目、數量、適當性及品質，而委託醫師及專家進
    行審核工作，原告則申請被告應提供上開審核醫師及專家之
    名單，經被告所否准；原告不服，提起訴願，復經決定駁回
    等情，為兩造所不爭執，復有原告提出之申請書即99年11月
    23日祐991123032 號函及99年11月26日祐99112601號函（分
    見訴願卷第33頁及第34頁）、原處分（見訴願卷第38頁）及
    行政院衛生署100 年7 月28日衛署訴字第1000012429號訴願
    決定（見本院卷第90至93頁）在卷可稽，堪予認定。
  (四)原告雖以上開情詞，主張其有權請求被告提供上開資訊，原
    處分否准其申請構成違法云云，惟：
    1.基於專業能力所為之判斷，屬價值判斷之一環，該等資訊
      之公開或提供將影響其公正效率之執行者，自應限制公開
      或不予提供，方符前引政府資訊公開法第18條第1 項第5
      款規定之旨趣，且涉及此等事項之資訊應限制公開及不予
      提供，並非僅以此款所例示之考試、檢定或鑑定為限，舉
      凡政府機關就專門知識、技能或資格所為之專業判斷之相
      關資訊，如予以公開或提供對公正效率之執行有影響之虞
      者，均有此款規定之適用（最高行政法院97年度判字第10
      28號判決意旨參照）。查被告審查保險醫事服務機構提供
      全民健康保險醫療服務之項目、數量、適當性及品質，性
      質上係監督及管理醫療業務之措施，為達成專業精確及客
      觀公正之目的，依全民健康保險醫事服務機構醫療服務審
      查辦法第2 條及第3 條等相關規定，自須委請專業人士以
      不公開方式予以審查，並表示具體意見，以為准駁保險醫
      事服務機構申報之決定，用能提昇醫事服務之品質，並節
      制醫療資源不必要之浪費。衡之受託為審查作業之醫師及
      專家僅提供專門知識意見供被告參酌，並非行使公權力，
      原毋須對被告以外之人負責，明顯與法院之具體案件審判
      法官，或其他機關之訴願審議委員會或衛生署全民健康保
      險爭議審議委員會委員皆係執行公權力，須對外負責之情
      形迥異，若被告對於審查醫師及專家之名單資訊予以公開
      或提供，將使其等憚於捲入爭端，不敢秉持專業知能，覈
      實審查及表示意見，殊與審查醫師及專家不獨自對外負責
      之制度設計相悖離，且一旦揭露亦可能帶來人情干擾，對
      於往後審查作業之實施，將造成困難或妨害，而影響公正
      效率之執行，核與公益之維護無必要。是受被告委託審查
      之醫師及專家名單有關資訊，自該當於政府資訊公開法第
      18條第1 項第5 款規定之情形。
    2.再者，依政府資訊公開法第18條第1 項第6 款之規定，政
      府資訊之公開或提供有侵害個人隱私、執業中所獲得之秘
      密或著作權人之公開發表權時，如非對公益，或為保護人
      民生命、身體、健康有必要，或經當事人同意者，為保護
      當事人之權益，自亦在限制範圍之列。是性質上不得公開
      之個人資訊，如予以公開或提供，即屬於侵害個人之隱私
      。查被告遴聘醫師或專家審查醫療服務，在制度設計上採
      不公開方式進行，除為達成前開公益目的外，兼有保護受
      聘醫師或專家從事審查作業，得免於因此招惹不必要之糾
      葛，危及其權益，故擔任審查醫師或專家之身分在性質上
      不允揭露，自屬受聘者個人之隱私權範疇，應符合政府資
      訊公開法第18條第1 項第6 款規定公開或提供有侵害個人
      隱私之資訊，況且依前述說明，為維護公益之目的，尤無
      揭露之必要。
七、綜上所述，本件原告上開主張各節，均非可取，其申請被告
    准予提供之上開資訊因屬政府資訊公開法第18條第1 項第5
    款及第6 款規定不得公開或提供之情形，其請求於法自屬無
    據，則原處分否准所請所據之理由雖未完備，但結論並無違
    誤，訴願決定予以維持，核無不合。原告訴請撤銷訴願決定
    及原處分，並求為判命被告應作成於網路上公布97年至100
    年聘請審查西醫、中醫及牙醫審核醫師及審核專家名單（姓
    名、服務單位及職稱）之行政處分，為無理由，應予駁回。
據上論結，本件原告之訴為無理由，依行政訴訟法第98條第1 項
前段、第200 條第2 款、第218 條，民事訴訟法第385 條第1 項
前段，判決如主文。
中　　華　　民　　國　　100　 年　　11　　月　　8　　 日
　　　　　　　　　　臺北高等行政法院第七庭
                          　　審判長法  官　黃  秋  鴻
                             　　　 法  官　畢  乃  俊
                            　 　　 法  官　蔡　紹　良
上為正本係照原本作成。
如不服本判決，應於送達後20日內，向本院提出上訴狀並表明上
訴理由，如於本判決宣示後送達前提起上訴者，應於判決送達後
20日內補提上訴理由書（須按他造人數附繕本）。
中　　華　　民　　國　　100　 年　　11　　月　　8　　 日
　　　　　　　　　　　　　　　　　　書記官　林　俞　文